【裁判字號】    88,簡上,288
【裁判日期】    890201
【裁判案由】    給付借款
【裁判全文】
臺灣臺南地方法院民事判決  八十八年度簡上字第二八八號
    上  訴  人  甲○○
    被上訴人    乙○○
右當事人間請求給付借款事件，上訴人對於中華民國八十八年九月二十一日臺灣臺南
地方法院台南簡易庭八十八年南簡字第五七○號第一審判決，提起上訴，本院判決如
左：
    主  文
原判決關於駁回上訴人後開第二項之訴部分既訴訟費用之裁判均廢棄。
被上訴人應給付上訴人新台幣貳拾萬元，及自民國八十七年十二月十日起，至清償日
止，按年利六釐計算之利息。
第一、二審訴訟費用由被上訴人負擔。
    事  實
甲、上訴人方面：
一、上訴聲明
  （一）原判決不利上訴人部分廢棄。
  （二）右開廢棄部分，被上訴人應給付上訴人新台幣貳拾萬元（下同）及自八十七
        年十二月十日起至清償日止，按週年利率百分之六計算之利息。`
二、陳述：
（一）本件上訴人執有被上訴人於八十六年十二月十二日簽發，以華南商業銀行東台
      南分行為付款人，支票號碼：ＶＢ0000000號，票面額二十萬元（下稱
      系爭支票）之票據請求權並未罹於時效：
    １、查，被上訴人於八十六年間簽發二紙華南商業銀行東台南分行遠期支票，向
        上訴人已故父親張友泉調借現金五十萬元乙事，業經原審調查詳實在卷。系
        爭支票即前開二紙支票其中之一，合先敘明。
    ２、按，票據上之權利，對支票發票人，自發票日起算，一年間不行使，因時效
        而消滅。票據法第二十二條第一項末段固著有明文。惟系爭支票既經前執票
        人金紙店即朱碧琴於八十七年十二月十日向華南銀行東台南分行為付款提示
        ，基於於該行與被上訴人間存在有委託代理關係，從而，系爭支票人朱某對
        於付款人所為前開付款提示，即應視為執票人對發票人行使請求權之意思通
        知，易言之，執票人朱某之付款提示，對發票人即被上訴人而言，業具有中
        斷時效之效力，凡此有最高法院五十六年台上字第二四七四號判例及票據法
        權威學者鄭洋一所著論述。
    ３、退萬步言，縱認前開執票人前手之付款提示不具有中斷時效之效力，惟系爭
        支票於讓與執票人朱某前，既屬於上訴人與其他繼承人等之公同共有財產債
        權，則系爭支票權利之行使並不以全體繼承人共同行使為必要，此揆諸最高
        法院三十三年上字第三四四號判例要旨「公同共有之遺產，‧‧‧即使未互
        推一人管理，如得其他公同共有人之同意，亦得單獨行使此項權利」自明。
    ４、本件系爭支票於讓與交付前手前，既業經繼承人全體同意全權委由繼承人之
        一即陳素花出面向被上訴人請求清償給付票款，且陳素花嗣業於八十七年十
        一月十九日以台北郵局第三十四支局第二五九二號存證信函請被上訴人（即
        發票人）於文到後三日內清償票款，準此，系爭支票自發票日起一年內業經
        票據權利人發票人為權利之行使，並中斷時效，至為顯然。
    ５、又，前開票據時效中斷之效力，依民法第一百三十八條規定，原及於承繼該
        票據債權之受讓人即本件上訴人，加以上訴人於前開請求（時效中斷）後六
        個月內即八十八年一月三十日業已聲請鈞院對被上訴人發支付命令，是依民
        法第一百二十九條第二項第一款規定及第一百三十條規定之反面解釋，本件
        系爭支票並無原審所指業罹於時效等情，其理至明。
    ６、況查，系爭支票初雖由上訴人與他繼承人等自被繼承人張友泉繼承而來，為
        繼承人等之公同共有財產，惟系爭支票嗣既經繼承人全體同意交付讓與金紙
        店即朱碧琴供作喪葬費用之清償，則系爭支票自讓與朱某後，已非繼承人等
        之公同共有財產，至為灼然。從而，上訴人於前執票人朱某提示支票遭退票
        拒付後，以相當於票面金額之對價自朱某受讓取得之系爭支票，即應歸上訴
        人個人所有。準此，本件上訴人以個人名義單獨起訴請求被上訴人清償票款
        ，應屬於法有據，要無被上訴人所指有當事人不適格之瑕疵及他繼承人是否
        拋棄繼承等問題。
（二）又，執票人向支票債務人行使追索權時，得請求自為付款提示日起之利息，如
      無約定利率者，依年利六釐計算。票據法第一百三十三條著有明文。本件有關
      系爭支票遲延利息之利率應如何計算，既未經約定，依上開條文規定，上訴人
      自得請求被上訴人給付自付款提示日起至清償日止，按週年利率百分之六計算
      之利息，併予說明。
（三）本件借貸債權在被繼承人張友泉過世後，雖由上訴人與其他繼承人共同繼承並
      公同共有，惟共有人就共有物對於第三人所生之債權請求權，究無由共有人全
      體共同起訴之必要，已如前述，又，公同共有人受領公同共有債權之清償，固
      應共同為之，惟若經全體公同共有人同意，則得由共有人之一單獨受領，乃實
      務向來所採之見解。本件系爭借貸債權之公同共有人全體既同意委由上訴人出
      面行使權利並受領該債權之清償，從而，本件由上訴人單獨起訴並求為命被上
      訴人向上訴人給付借款之判決，即要難謂於法未合。
（四）票據執票人，應以背書之連續證明其權利。票據法第三十七條第一項固著有明
      文。惟系爭支票乃無記名支票，依票據法第一百四十四條準用第三十條第一項
      規定，本得僅依交付轉讓之。本件系爭支票不論是繼承人等轉讓予朱某或朱某
      再行轉讓予上訴人，其轉讓均以交付方式為之。此觀系爭支票背面僅有前執票
      人朱某於提示付款時，為證明收訖事實，而按實務慣例於票據背面印就之領款
      人姓名處簽名，此外，則別無其他背書之記載，即可明瞭。易言之，系爭支票
      並無背書不連續之情形。
三、證據：除引用第一審所提證據外，補提存證信函及回執與行使權利委任同意書各
    一紙為證。
乙、被上訴人方面：被上訴人未於言詞辯論期日到場，據其所提書狀所為聲明陳述，
    除與原審相同者，不予贅引外，略述如後：
一、聲明：請求駁回上訴。
二、陳述：
（一）上訴人所執被上訴人簽發系爭支票，乃上訴人之父死亡後，自上訴人之父之遺
      留物取得，系爭支票已罹於時效，請求權消滅，上訴人改以請求給付借款，惟
      被上訴人並未向上訴人之被繼承人借款，上訴人片面主張請求給付借款，自屬
      不合法。
（二）又支票既然為上訴人之亡父遺產，即屬於全體繼承人，即上訴人之母及兩姊妹
      共四人所公同共有，上訴人自不得單獨起訴，主張其一人權利，又上訴人主張
      支票係父親過世後，交給葬儀社李燦東後遭退票云云，按喪葬費皆現金交付，
      豈肯收取來歷不明之支票辦理喪事，上訴人於原審舉出之葬儀社李燦東完全係
      屬串證不足採信。茲因被上訴人未向上訴人之父親借款，又支票係繼承人之公
      同共有之財產，而上訴人單獨請求給付借款顯不合法。
    理      由
一、本件被上訴人經合法通知，未於言詞辯論期日到場，核無民事訴訟法第三百八十
    六條所列各款情形，爰依上訴人之聲請，由其一造辯論而為判決。
二、本件上訴人起訴主張被上訴人於民國八十六年間簽發付款人為華南商業銀行東台
    南分行支票二紙，向上訴人之父即被繼承人張友泉借款五十萬元。系爭支票即為
    其中一紙，於執票人張友泉於八十七年十一月十五日死亡後，由張友泉之全部繼
    承人即上訴人、訴外人陳素花、張淑貞、張淑敏、張文娟與張文瑛等人共同繼承
    ，在繼承人全體同意下，交付與訴外人李燦東，再由李燦東轉交朱碧琴即金紙店
    清償喪葬費用。詎八十七年十二月十日朱碧琴因提示系爭支票遭拒絕付款後，李
    燦東來向繼承人等請求返還前開費用，上訴人乃清償票款，並由朱碧琴將系爭支
    票及其對發票人即被上訴人之付款請求權讓與上訴人。上訴人係立於執票人之地
    位而請求發票人給付票款尚非對遺產行使權利，自承受其前手即朱碧琴之一切權
    利義務，包括時效中斷之利益在內，上訴人並於系爭支票提示後之六個月內起訴
    ，其票據上權利自未罹於時效。退步言之，若認票款時效已消滅，上訴人父親對
    被上訴人之伍拾萬元借貸債權，依法雖由前開法定繼承人等於張友泉過世後繼承
    取得並公同共有，惟公同共有物之處分及行使權利，依民法第八百二十八條規定
    ，僅須經公同共有人全體之同意即可，本件繼承人等業已全體同意由上訴人代表
    行使權利向被上訴人訴請清償借款等，上訴人自為本件訴訟適格之當事人，爰依
    票據關係及消費借貸契約請求被上訴人給付票款或借款五十萬元並自起訴狀繕本
    送達翌日起至清償日止按年息百分之五計算之利息（原審判命被上訴人應給付上
    訴人三十萬元，及自民國八十八年三月十一日起至清償日止，按年利率百分之五
    計算之利息。上訴人就敗訴部分不服提起上訴，並擴張利息部分之請求被上訴人
    應給付上訴人二十萬元及自八十七年十二月十日起至清償日止，按週年利率百分
    之六計算之利息，至其勝訴部分未據被上訴人聲明不服，該部分之訴即已確定，
    不在本院審酌範圍內，合先敘明）。被上訴人則以上訴人所執系爭支票已逾一年
    請求權時效，票據上之權利已因時效而消滅，又被上訴人亦未向上訴人之父借錢
    ，系爭支票乃被繼承人張友泉向被上訴人所借用，被上訴人並無欠款，上訴人之
    主張完全無理由。且按上訴人之被繼承人另有女兒四人及妻一人，對遺產之行使
    權利應共同行使一同起訴始合法，而上訴人單獨起訴顯係當事人不適格，上訴人
    之訴顯無理由等語置辯。
二、經查，上訴人主張執有被上訴人於八十六年十二月十二日簽發之系爭支票一紙，
    原係上訴人之被繼承人張友泉之遺產，張友泉於八十六年十一月十五日死亡後，
    由全體繼承人即上訴人與訴外人陳素花、張淑貞、張淑敏、張文娟、張文瑛等六
    人同意由上訴人行使票據上權利，而由上訴人交由訴外人李燦東作為喪葬費用，
    再由李燦東交付予金紙店老闆即訴外人朱碧琴，嗣經朱碧琴於八十七年十二月十
    日提示，因存款不足遭退票後，由前手李燦東持向上訴人求償，經上訴人給付如
    票載金額而收執等事實，業據提出系爭支票及退票理由單、遺產稅免稅證明書、
    除戶戶籍謄本、戶籍謄本及除上訴人外之全體繼承人出具之同意書等件為證，並
    有證人李燦東於原審之證詞足憑，上訴人對系爭支票及退票理由單之真正固不爭
    執，僅否認證人證言之真正，辯稱喪葬費用均以現金給付，不可能同意收取支票
    取代云云，惟支票乃支付證券，本即與現金之作用相同，上訴人及其繼承人以支
    票清償喪葬費用，並無何不合常理之處，又證人與上訴人尚非親故，自無甘冒刑
    罰、飾詞偽證圖利上訴人之必要，是被上訴人所辯尚不足採，堪信上訴人上開主
    張為真實。
三、按民法第一千一百五十一條及第八百二十八條雖有「繼承人有數人時，在分割遺
    產前，各繼承人對於遺產全部為公同共有。」「公同共有人之權利義務，依其公
    同關係所由規定之法律或契約定之。除前項之法律或契約另有規定外，公同共有
    物之處分及其他之權利行使，應得公同共有人全體之同意。」之規定，經查，系
    爭支票雖為被繼承人張友泉之遺產，然已經全體繼承人同意由繼承人之上訴人單
    獨行使票據上權利，以空白背書方式交付訴外人李燦東清償喪葬費，於退票後以
    背書人地位清償票款而取得，此有如前述，則就票據關係而言，上訴人於全體繼
    承人同意單獨行使票據上權利，並於清償票款後取得系爭支票，自係以其個人身
    份執有該票，非再以繼承人之地位所執，依上開規定，而可自行起訴請求發票人
    即被上訴人給付票款，至於上訴人得否向其他繼承人請求其所代付之喪葬費用，
    為其繼承之內部關係，與本件上訴人之票款請求無涉，是被上訴人辯稱系爭支票
    係繼承人之公同共有之財產，而上訴人單獨請求給付借款顯不合法云云，尚有誤
    會，而不足採。
四、次按，票據上之權利，對支票發票人，自發票日起算，一年間不行使，因時效而
    消滅。到期日後之背書，僅有通常債權轉讓之效力，票據法第二十二條第一項末
    段、第一百四十四條準用第四十一條第一項固著有明文。惟作成拒絕付款證書後
    ，或作成拒絕付款證書期限經過後所為之背書，謂為期限後背書，依（舊）票據
    法第四十一條但書規定，祇發生債務人得以對抗背書人之事由，轉而對抗被背書
    人之問題，非謂被背書人因此不得享有票據上權利，亦即票據之受讓人即被背書
    人承受背書人即讓與人之一切權利及瑕疵，最高法院亦著有五十二年臺上字第九
    四九號判例足資參照。而支票執票人所為之提示，雖已逾票據法所規定之提示期
    限，但此項提示，仍應視為執票人行使請求權之意思通知，具有中斷時效之效力
    。（參見最高法院五十六年度台上字第二四七四號判例要旨）。再依民法第一百
    三十八條規定：時效中斷，以當事人、繼承人、受讓人之間為限始有效力，則中
    斷時效之利益當及於受讓人。又支票背書人因受回頭背書而取得支票亦非法所不
    許，僅對於其背書之後手無追索權（參票據法第一百四十四條、第三十四條第一
    項、第九十九條第二項）。經查，上訴人之前手朱碧琴於系爭支票時效完成前之
    八十七年十二月十日提示票據，因存款不足而遭退票後，再交由其前前手李燦東
    以空白背書之方式將系爭支票交付上訴人，則依前揭判例所示，朱碧琴之提示雖
    逾票據法第一百三十條所定之提示期限，但既於時效完成前提示，仍有中斷時效
    之效力，上訴人雖於遭拒絕付款退票後始受讓係爭支票而未能切斷抗辯，僅取得
    與其前手相同之權利；惟同理自亦受讓其前手朱碧琴之時效利益，而上訴人已於
    提示日後之六個月內即八十八年一月三十日向被上訴人發給支付命令，依法系爭
    支票即未罹於時效，被上訴人舉最高法院七十年台上字第二六○四號判決（按原
    審誤為判例）辯稱系爭支票已罹於時效云云，惟按該最高法院之判決乃針對該案
    而為，既未經採為判例，自無通盤拘束後案之效力，而為本院所不取，而無足採
    。
五、惟按，依票據法第十三條之規定，票據債務人祇不得以自己與發票人或執票人之
    前手間所存抗辯之事由，對抗執票人，若以其自己與執票人間所存抗辯之事由資
    為對抗，則非法所不許（參照最高法院四十六年台上字第一八三五號判例）。上
    訴人執有系爭支票之原因既係經全體繼承人同意行使票據上權利而來，其地位自
    與全體繼承人相同，換言之，依繼承法則，其與被上訴人間仍應視為直接前後手
    關係，被上訴人自得持其對抗被繼承人之事由即票據原因關係對抗上訴人。上訴
    人主張系爭支票乃其被繼承人借款於被上訴人，由被上訴人交付做為清償之用等
    語，被上訴人固否認借款之事實，經查，依證人即張友泉之妻陳素花於原審到庭
    證述：被上訴人係借二次，一次於八十六年借二十萬元，一次於八十七年間借三
    十萬元，均係拿錢給他後，他才開票等語，另參以證人李燦東所證，伊於跳票後
    持票去找被上訴人，被上訴人稱其不是向伊（即李燦東）借錢的等語，兩相對照
    ，足見上訴人主張被上訴人確係持票向張友泉借款，並由其當場交付現金予被上
    訴人屬實，否則豈有於持票人追索時稱其款項並非向持票人所借之語，如被上訴
    人所辯張友泉係向其借票而取得系爭本票為真，則按向他人借票通常均為週轉之
    用，依常理當於借得後隨即背書轉手，而無存放將近一年之理，故被上訴人所辯
    尚不足採，被上訴人並無其他得阻礙執票人行使票據上權利之抗辯存在，自應就
    上訴人所執系爭支票負票據上之付款責任。
六、末按，執票人向支票債務人行使追索權時，得請求自為付款提示日起之利息，如
    無約定利率者，依年利六釐計算，票據法第一百三十三條定有明文。系爭支票乃
    上訴人之前手於八十七年十二月十日提示，已如前述，從而，上訴人依票據關係
    請求被上訴人給付票款二十萬元及自提示日即八十七年十二月十日起至清償日止
    ，按年利六釐計算之利息，為有理由，應予准許。原審為上訴人敗訴之判決，尚
    有未洽。上訴意旨指摘原判決不當，求予廢棄改判，為有理由。爰由本院予以廢
    棄改判，如主文第二項所示。
七、據上論結，本件上訴為有理由，依民事訴訟法第四百三十六條之一第三項、第四
    百六十三條、第三百八十五條第一項前段、第四百五十條、第七十八條，判決如
    主文。
中      華      民      國    八十九    年      二      月    一      日
                                                臺灣臺南地方法院民事第二庭
~B審判長法  官  李素靖
~B      法  官  林富郎
~B      法  官  王貞秀
右正本證明與原本無異
如對本判決上訴，須於判決送達後二十日內向本院提出上訴狀，同時表明上訴理由；
如已於本判決宣示後送達前提起上訴者，應於判決送達後十日內補具上訴理由（均須
按他造當事人之人數附繕本）。
中      華      民      國    八十九    年      二      月      二      日
~B      法院書記官  蔡蘭櫻


司法院資訊處製作；財團法人民間司法改革基金會備份。
